# 请教多次交易分步实现同一控制企业合并单体报告的处理

提问人：王中国 时间：2018-06-05 07:56:55
同一控制下增资，由30%权益法长投增资达到100%控制，单体长投的30%权益法是否需要进行追溯调整？ 在一个文件中看到增资当期原确认的投资收益应予冲回，意思是否是单体30%长投按成本法对历年进行追溯调整？ 请指教

回答人：chenyiwei
《〈企业会计准则第 2 号——长期股权投资（ 2014 年修订）〉应用指南》：
企业通过多次交易分步取得同一控制下被投资单位的股权，最终形成企业合并的，应当判断多次交易是否属于“一揽子交易”。属于一揽子交易的，合并方应当将各项交易作为一项取得控制权的交易进行会计处理。不属于“一揽子交易”的，取得控制权日，应按照以下步骤进行会计处理： (1）确定同一控制下企业合并形成的长期股权投资的初始投资成本。在合并日，根据合并后应享有被合并方净资产在最终控制方合并财务报表中的账面价值的份额，确定长期股权投资的初始投资成本。 (2）长期股权投资初始投资成本与合并对价账面价值之间的差额的处理。合并日长期股权投资的初始投资成本，与达到合并前的长期股权投资账面价值加上合并日进一步取得股份新支付对价的账面价值之和的差额，调整资本公积（资本溢价或股本溢价），资本公积不足冲减的，冲减留存收益。 (3）合并日之前持有的股权投资，因采用权益法核算或金融工具确认和计量准则核算而确认的其他综合收益，暂不进行会计处理，直至处置该项投资时采用与被投资单位直接处置相关资产或负债相同的基础进行会计处理；因采用权益法核算而确认的被投资单位净资产中除净损益、其他综合收益和利润分配以外的所有者权益其他变动，暂不进行会计处理，直至处置该项投资时转入当期损益。其中，处置后的剩余股权根据本准则采用成本法或权益法核算的，其他综合收益和其他所有者权益应按比例结转，处置后的剩余股权改按金融工具确认和计量准则进行会计处理的，其他综合收益和其他所有者权益应全部结转。 (4）编制合并财务报表。合并方应当按照《企业会计准则第 20 号一一企业合并》（以下简称“企业合并准则”）和合并财务报表准则的规定编制合并财务报表。合并方在达到合并之前持有的长期股权投资，在取得日与合并方与被合并方向处于同一最终控制之日孰晚日与合并日之间已确认有关损益、其他综合收益和其他所有者权益变动，应分别冲减比较报表期间的期初留存收益或当期损益。 【例 5 】2×12年 1 月 1 日，H公司取得同一控制下的A公司25%的股份，实际支付款项 6000 万元，能够对A公司施加重大影响。相关手续于当日办理完毕。当日，A公司可辨认净资产账面价值为 22000 万元（假定与公允价值相等)c2×12年及2×13年度，A公司共实现净利润 1000 万元，无其他所有者权益变动。2×14年 1 月 1日，H公司以定向增发 2000 万股普通股（每股面值为 1 元，每，吱公允价值为4.5元）的方式购买同一控制下另一企业所持有的A公司40%股权，相关手续于当日完成。进一步取得投资后，H公司能够对A公司实施控制。当日，A公司在最终控制方合并财务报表中的净资产的账面价值为 23000 万元。假定H公司和A公司采用的会计政策和会计期间相同，均按照10%的比例提取盈余公积。H公司和A公司一直同受同一最终控制方控制。上述交易不属于一揽子交易。不考虑相关税费等其他因素影响。 H公司有关会计处理如下： 1.确定合并日长期股权投资的初始投资成本。 合并日追加投资后H公司持有A公司股权比例为65%(25%+40%) 合并日H公司享有A公司在最终控制方合并财务报表中净资产的账面价值份额为 14950 万元（23000×65%) 2.长期股权投资初始投资成本与合并对价账面价值之间的差额的处理。 原25%的股权投资采用权益法核算，在合并日的原账面价值为 6250 万元（6000+1000×25%）。 追加投资（40%）
所支付对价的账面价值为 2000 万元。 合并对价账面价值为 8250 万元（6250+2000）。长期股权投资初始投资成本与合并对价账面价值之间的差额为 6700 万元(14950-8250）。 借：长期股权投资——投资成本 149500000 贷：长期股权投资——投资成本60000000 ——损益调整 2500000 股本 20000000 资本公积（股本溢价） 67000000